臺灣高等法院臺中分院民事判決　　　　 96年度上易字第120號
上　訴　人　乙○○
訴訟代理人　洪崇欽律師
被　上訴人　甲○○
上列當事人間請求清償債務事件，上訴人對於中華民國96年2月1
4日臺灣臺中地方法院第一審判決（95年度訴字第 1897號），提
起上訴，本院於96年5月8日言詞辯論終結，判決如下：
    主  文
原判決關於命上訴人給付超過新台幣陸仟伍佰柒拾柒元及其利息
部分，並該部分假執行之宣告，暨訴訟費用之裁判均廢棄。
上開廢棄部分，被上訴人在第一審之訴及其假執行之聲請均駁回
。
其餘上訴駁回。
第一、二審訴訟費用由上訴人負擔 88分之1，餘由被上訴人負擔
。
    事實及理由
一、被上訴人主張：上訴人與訴外人姜傳瑩、張德仁 3人出售其
    等所有土地一半與被上訴人友人，共同自地自建房屋12戶，
    上訴人分配前棟 4樓（4Ａ）及以新台幣（下同）4,837,000
    元預購後棟2樓（2Ｂ即北屯區○○段8860建號及附屬建物、
    公共設施等房地，下稱系爭房地），惟興建期間上訴人僅繳
    納 343,000元後即不再繳款，為免興建案中斷，被上訴人遂
    頂替上訴人預購系爭房地，上訴人亦言明完工後產權移轉被
    上訴人。嗣上訴人拖欠管理費、工程費、銀行融資利息（全
    數3,000萬元，由12戶平均分擔，每戶250萬元），遭黃桂森
    代表具名提起訴訟，上訴人遂於88年2月2日與被上訴人簽立
    約定書，約定被上訴人付予上訴人 1,687,800元時，上訴人
    應將系爭房地所有權移轉登記予被上訴人指定之人，且預計
    辦理所有權移轉登記約需三個月，故另約定由被上訴人幫上
    訴人支付其以系爭房地向三信商業銀行設定抵押借貸 240萬
    元之三個月貸款利息。嗣被上訴人依約於88年3月2日交付84
    3,900元予上訴人，再於88年3月15日另以土地銀行保付支票
    欲給付其餘欠款 843,900元時，上訴人卻故意拒收且不辦理
    系爭房地之所有權移轉登記予被上訴人指定之人，經被上訴
    人訴訟請求，台灣台中地方法院（下稱台中地院）88年度訴
    字第2138號、本院 89年度上易字第229號及最高法院93年台
    上字第 1574號判決上訴人應於被上訴人給付843,900元之同
    時，將系爭房地所有權移轉登記予第三人林添水。依上開約
    定書真意，被上訴人僅幫上訴人支付辦理所有權移轉登記所
    需之三個月貸款利息，逾此部分，被上訴人即無支付義務，
    惟上訴人仍不繳貸款利息，被上訴人恐上開房地遭三信商業
    銀行拍賣，乃為上訴人代墊 571,294元貸款利息及火災保險
    費6,577元，合計577,871元，被上訴人依代墊、不當得利、
    無因管理之法律關係得請求上訴人償還。爰求為命上訴人給
    付 577,871元，及自起訴狀繕本送達翌日起算法定遲延利息
    之判決。
二、上訴人則以：依被上訴人所提約定書第 5點約定貸款利息由
    被上訴人繳約，被上訴人並於95年9月8日當庭自認「因為房
    子是我的，所以我將欠乙方的 168,780元還他後，他就將房
    子還給我，一併將房子的抵押貸款轉換由我承擔」，銀行貸
    款既由被上訴人承擔，當然利息亦由被上訴人繳付，何來代
    墊之情。況系爭房地業已由被上訴人交付第三人林添水占有
    使用中，上訴人自始無使用系爭房地，自無需承擔銀行貸款
    。另被上訴人所舉證人潘冠伶及許金龍分別為其胞妹及事業
    夥伴，證言難期公正。縱認被上訴人請求有理由，上訴人亦
    得以被上訴人於87年5月4日向其借款100萬元，約定月息1萬
    元，自 87年5月4日至94年2月5日，本金及利息共計170萬元
    之債權主張抵銷等語，資為抗辯。
三、以下之事實為兩造所不爭執：
　(一)兩造於88年2月2日簽訂約定書，約定上訴人於被上訴人給付
  　1,687,800 元時，應將系爭房地過戶予被上訴人指定之人，
    其付款方式為於備齊文件交代書辦查稅時給付一半，稅單交
    清正式過戶時給付另一半款項，另系爭房地要貸款 250萬元
    償還三信商業銀行原有借款，利息由被上訴人支付，被上訴
    人積欠上訴人之 1,687,800元應在三個月內還清，否則上訴
    人可以全權處理系爭房地。
  (二)上訴人曾至廖秀霞代書事務所領取被上訴人所交付之第一期
    款 843,900元，而第二期款843,900元，被上訴人於88年3月
    15日以發票人為台灣土地銀行台中分行之同額支票委託廖秀
    霞代書轉交與上訴人，遭上訴人拒收，嗣經被上訴人提起訴
    訟，本院 89年度上易字第229號判決上訴人應於被上訴人給
    付 843,900元之同時，將系爭房地移轉登記與第三人即被上
    訴人指定之林添水，並經最高法院於 93年7月29日以93年度
    台上字第1574號裁定駁回上訴人之上訴。
  (三)系爭房地以上訴人之名義向三信商業銀行辦理抵押貸款 240
    萬元，上訴人拒絕向三信商業銀行繳納火災保險費及抵押貸
    款之利息，由被上訴人以上訴人之名義代向三信商業銀行繳
    納火災保險費6,577元，及 88年5月10日起至95年2月17日止
    之利息571,294元。
  (四)系爭房地被上訴人已出售林添水，並交付林添水使用。
四、本件兩造爭執之重點：
　(一)系爭房地抵押貸款之利息，被上訴人是否僅須支付三個月？
  　被上訴人所付之利息571,294元及火災保險費6,577元可否對
    上訴人求償？
  (二)被上訴人於87年5月4日所借之100萬元，是否已在兩造88年2
    月2日約定書會算之範圍？
五、本院得心證之理由：
　(一)系爭房地抵押貸款之利息，被上訴人是否僅須支付三個月？
  　被上訴人所付之利息571,294元及火災保險費6,577元可否對
    上訴人求償？
  1.約定書第5點約定系爭房地要貸款250萬元還三信商業銀行原
    有借款，利息由被上訴人支付。因系爭房地之登記名義人為
    上訴人，於約定書訂立後以系爭房地設定抵押向三信商業銀
    行貸款以償還原有借款即必須以上訴人之名義為之，則於約
    定書訂立後以上訴人名義向三信商業銀行抵押貸款 240萬元
    之利息，依約即應由被上訴人支付。至約定書第 5點另約定
    被上訴人積欠上訴人之 1,687,800元應在三個月內還清，否
    則系爭房屋由上訴人全權處理，係被上訴人償還所欠上訴人
    1, 687,800元之期限，若被上訴人未於三個月之期限內償還
    上訴人 1,687,800元，系爭房屋歸上訴人所有，上訴人可以
    全權處理系爭房屋，被上訴人當然不須再負擔系爭房屋歸上
    訴人所有以後之利息，被上訴人自僅應負擔三個月之利息，
    故被上訴人僅須負擔三個月之利息係在被上訴人未依約於三
    個月內償還上訴人 1,687,800元之情況下始能發生。而本件
    被上訴人所應給付上訴人之 1,687,800元，被上訴人已於88
    年3月2日支付上訴人843,900元，餘843,900元被上訴人於88
    年 3月15日提出遭上訴人拒收，經被上訴人提起訴訟，本院
    89年度上易字第229號判決上訴人應於被上訴人給付843,900
    元之同時，將系爭房地移轉登記與被上訴人指定之林添水確
    定，是並無被上訴人未於三個月之期限內償還上訴人1,687,
    800 元之情事，上訴人即不可以全權處理系爭房屋，被上訴
    人自非僅須負擔系爭房地抵押貸款之三個月利息。
  2.約定書第 5點係約定系爭房地之抵押貸款利息由被上訴人支
    付，故系爭房地抵押貸款之利息即應全由被上訴人負擔，無
    從依被上訴人應於三個月之期限內償還上訴人 1,687,800元
    之約定，將被上訴人所應支付之系爭房地抵押貸款利息，解
    釋為被上訴人僅需負擔三個月。被上訴人將約定書第 5點系
    爭房屋貸款之利息由被上訴人支付及被上訴人應於三個月內
    還清 1,687,800元之約定，解釋為被上訴人僅需負擔三個月
    利息，自無可採。另證人許金龍、潘冠伶於本院另案94年上
    易字第 412號審理時分別證稱：「利息就是指在這三個月的
    利息由甲○○支付」、「甲○○只需要支付三個月的利息，
    超過三個月的部分應該都算代墊，代墊就是幫乙○○代墊」
    ，明顯與約定書之約定不符，許金龍、潘冠伶上開證言均無
    足取（另案台中地院93年度訴字第2308號判決認定依約定書
    第 5點之約定，利息本應由被上訴人支付，並非上訴人遲延
    履行過戶登記手續所生損害）。
  3.系爭房地應歸被上訴人取得，因系爭房屋以上訴人之名義登
    記，兩造會算後被上訴人尚欠上訴人 1,687,800元，故兩造
    乃於約定書約定上訴人應於被上訴人給付 1,687,800元之時
    ，將系爭房地過戶還給被上訴人指定之人。系爭房地既應歸
    被上訴人取得，而以系爭房地抵押向三信商業銀行貸款之24
    0 萬元係在償還三信商業銀行之原有借款，並非供上訴人花
    用，則系爭房地之抵押貸款屬系爭房地之負擔，即應由取得
    系爭房地之被上訴人負責清償始較合理。就系爭房地之抵押
    貸款應由兩造何人負責清償，本院89年度上易字第 229號確
    定判決認為「約定書已書明係將系爭不動產過戶還給乙方等
    字，益證甲○○所指該戶係其於建築中頂下，而繳款所興建
    ，但僅因乙○○為建築執照之起造人，故仍以其名義保存登
    記之事實無疑。又該房地價值多少，與過戶之代價是否相當
    ，及姜傳瑩之工程款糾紛關係如何，姜、戴二人究應如何分
    攤計算，係其內部問題；又以乙○○之名義所辦房屋貸款，
    乃姜傳瑩為融資建築之用，先以土地向銀行聯貸，再於房屋
    為保存登記時，分戶於乙○○名下，即乙○○為原始建照之
    起造人，於甲○○頂下後，實質上要只出名之借名性質而已
    ，是其貸款似應一併由其繼受者承受。」 (見判決書第40、
    41頁），另被上訴人於原審95年9月8日審理時亦指稱「約定
    書當時的本意是房子有250萬元的融資貸款，後來轉為抵押
    貸款，但融資開始利息都是我繳納，因為房子是我的，所以
    我將欠乙方的1,687,800元還他後，他就將房子還給我，一
    併將房子的抵押貸款轉換由我承擔。」等語（見原審卷第24
    頁），顯見被上訴人亦承認系爭房地之抵押貸款於系爭房地
    交還後即應由其承擔。另被上訴人於本院94年度上易字第41
    2號審理時承認「被上訴人已將系爭房地出售與林添水，並
    約定如系爭房地所有權移轉登記與林添水，林添水則同意向
    銀行辦理清償上訴人向三信商業銀行之貸款240萬元。」（
    見判決書第11頁兩造不爭執事項第3點，及另案台中地院93
    年度訴字第2308號之起訴狀），上訴人以系爭房地向三信商
    業銀行抵押貸款之240萬元既應由林添水負責清償，而成為
    買賣價金之一部分，是該抵押貸款240萬元在兩造之間即應
    由被上訴人承擔。因系爭房地之抵押貸款應由被上訴人承擔
    ，兩造乃會在約定書第5點約定抵押貸款之利息由被上訴人
    支付，被上訴人所應繳納之抵押貸款利息即非被上訴人所主
    張之三個月。
  4.系爭房地業經本院 89年度上易字第229號判決上訴人應於被
    上訴人給付 843,900元之同時，將系爭房地移轉登記與被上
    訴人指定之林添水。而系爭房地迄今仍登記上訴人名義，尚
    未辦理移轉登記與林添水，係因被上訴人不願給付上訴人84
    3,900元所致，至被上訴人何以不願給付上訴人843,900元，
    係因被上訴人認為其所繳納之抵押貸款利息不應由其負擔，
    其得向上訴人求償，若其先給付上訴人 843,900元，則本件
    之債權將無法獲得保障。但系爭房地之抵押貸款利息，既因
    被上訴人取得系爭房地之所有權而應由被上訴人負責支付，
    自不能因被上訴人不願給付上訴人 843,900元，致上訴人拒
    絕履行系爭房地之所有權移轉登記，反而由上訴人負責支付
    。
  5.約定書第 5點僅約定系爭房地抵押貸款之利息應由被上訴人
    支付，而就該抵押貸款所應繳納之火災保險費應由何人負擔
    並未有約定，該火災保險費即非當然應由被上訴人承擔，約
    定書之約定既未及於火災保險費，而系爭房地之抵押貸款係
    以上訴人之名義向三信商業銀行聲請，即應由上訴人繳納火
    災保險費，是被上訴人向三信商業銀行繳納之火災保險費6,
    577元自係代上訴人支付。
  6.被上訴人代上訴人向三信商業銀行繳納系爭房地抵押貸款之
    利息 571,294元，係履行其依約定書對上訴人所負之義務，
    被上訴人所支付之利息 571,294元自不能依代墊、不當得利
    、無因管理等法律關係向上訴人求償，被上訴人此部分請求
    應無理由。至被上訴人代上訴人向三信商業銀行繳納系爭房
    地抵押貸款之火災保險費 6,577元，被上訴人未受委任，並
    無義務，為上訴人代繳火災保險費，被上訴人為上訴人管理
    事務而代繳火災保險費，自符合無因管理之要件。又被上訴
    人代上訴人向三信商業銀行繳納火災保險費，使上訴人免於
    對三信商業銀行負給付遲延之責及為三信商業銀行所追償，
    應有利於上訴人，且上訴人未曾明示不許他人代繳，依一般
    客觀之社會常情，應為常人所可接受，當可據此推知並不違
    反上訴人之意思，則被上訴人依無因管理之規定請求上訴人
    償還其代繳之火災保險費6,577元，應無不合。
  (二)被上訴人於87年5月4日所借之100萬元，是否已在兩造88年2
    月2日約定書會算之範圍？
  1.就上訴人所應償還被上訴人代繳之火災保險費 6,577元，上
    訴人主張其得以被上訴人於 87年5月4日所借之100萬元，約
    定月息1萬元，自 87年5月4日至94年2月5日，本金及利息共
    計170萬元之債權抵銷。被上訴人則辯稱其於 87年5月4日所
    借之 100萬元係向姜傳瑩借貸，並非上訴人，且該借款業經
    兩造於88年2月2日會算，結果被上訴人尚欠上訴人1,687,80
    0元，雙方乃以約定書約定上訴人於被上訴人給付1,687,800
    元之同時，應將系爭房地移轉登記與被上訴人指定之人，上
    訴人自不得再主張抵銷等語。
  2.兩造於88年2月2日會算，會算結果被上訴人尚欠上訴人1,68
    7,800元，該1,687,800元會算結果，依上訴人於本院89年度
    上易字第229號審理時所述，係以「被上訴人於87年4月15日
    向姜傳瑩借30萬元、78萬元，5月4日借100萬元，87年5月28
    日借21萬元，全部借款以一分息計算為29萬元，合計250 萬
    元，因上述所欠70萬元，被上訴人稱已償還，至利息部分被
    上訴人稱未如此多，故該次會算才會以 151萬元為會算基準
    。」（見本院89年度上易字第229號卷第231頁，本院89年度
    上易字第 229號判決書第22頁），該次會算係由姜傳瑩代理
    上訴人為之，上訴人雖稱 87年5月4日之100萬元係被上訴人
    向姜傳瑩借貸，但會算結果被上訴人積欠之 1,687,800元，
    雙方所達成之協議乃係被上訴人應返還上訴人 1,687,800元
    ，上訴人於本件所提出被上訴人 100萬元之借據，借據上所
    載之貸與人係上訴人（見原審卷第157頁），但該100萬元之
    資金來源，依上訴人所提出之取款憑條卻係森利建設開發股
    份有限公司（見原審卷第 158頁），而姜傳瑩、上訴人分別
    係森利建設開發股份有限公司之董事長、總經理，是被上訴
    人於 87年5月4日所借之100萬元，究竟係向姜傳瑩或上訴人
    所借，實難以認定，惟不論被上訴人係向姜傳瑩抑或上訴人
    借款100萬元，姜傳瑩於 88年2月2日代理上訴人與被上訴人
    會算，姜傳瑩所會算之金額並非僅限姜傳瑩或上訴人個人與
    被上訴人債務糾紛，應係兩人與被上訴人之全部債務金額均
    會算在內，故會算基準之被上訴人 87年5月4日借款100萬元
    ，應係被上訴人向姜傳瑩及上訴人合計所借之款項，而非被
    上訴人分別向姜傳瑩及上訴人各借100萬元，因此 88年2月2
    日會算之被上訴人 87年5月4日借款100萬元，與上訴人於本
    院另案89年度上易字第229號審理時所稱被上訴人於87年5月
    4日向姜傳瑩借款100萬元，及上訴人於本件審理時所稱被上
    訴人於 87年5月4日向上訴人借款100萬元，應均係同一筆款
    項。上訴人所主張被上訴人於 87年5月4日向其所借之100萬
    元及利息，業經兩造於88年2月2日會算過，約定上訴人於被
    上訴人給付 1,687,800元之同時，應將系爭房地移轉登記與
    被上訴人指定之人，上訴人僅得依約定書之約定行使權利，
    請求被上訴人給付會算結果之金額，自不得再就已經會算過
    之借款行使權利，主張抵銷被上訴人代墊之火災保險費。
六、綜上所述，被上訴人請求上訴人給付其所支付系爭房地抵押
    貸款之利息571,294元及火災保險費6,577元，暨自起訴狀繕
    本送達翌日即 95年7月25日起算之法定遲延利息。就抵押貸
    款之利息部分，被上訴人係履行約定書所定之義務，其此部
    分之請求應屬無據，不能准許；至抵押貸款之火災保險費部
    分，被上訴人之請求尚無不合，應予准許。原審為上訴人敗
    訴判決，命上訴人如數給付，並為假執行之宣告，上訴意旨
    指摘原判決不當，求予廢棄改判，就上開應准許部分，原判
    決並無違誤，此部分之上訴為無理由，應予駁回；至上開不
    應准許部分，原判決應有未洽，此部分之上訴為有理由，原
    判決此部分應予廢棄，爰由本院改判如主文第2項所示。
七、據上論結，本件上訴為部分有理由，部分無理由，依民事訴
    訟法第449條第1項、第450條、第79條，判決如主文。
中　　華　　民　　國　　96　　年　　5 　　月　　22　　日
                  民事第四庭    審判長法　官　黃斐君
                                      法　官  張浴美
                                      法　官  陳蘇宗
以上正本係照原本作成。
不得上訴。
                                      書記官　林振甫
中　　華　　民　　國　　95　　年　　5 　　月　　24　　日
                                                      Ｍ
